【裁判字號】    95,上易,863
【裁判日期】    970513
【裁判案由】    返還不當得利
【裁判全文】
臺灣高等法院民事判決                 95年度上易字第863號
上  訴  人  乙○○
被 上訴 人  臺灣土地銀行股份有限公司
法定代理人  己○○
訴訟代理人  丙○○
            丁○○
上列當事人間請求返還不當得利事件，上訴人對於中華民國95年
7月27日臺灣臺北地方法院95年度訴字第1195號第一審判決提起
上訴，並為訴之擴張，本院於97年4月29日言詞辯論終結，判決
如下：
    主      文
上訴、擴張之訴均駁回。
第二審、擴張之訴訴訟費用由上訴人負擔。
    事實及理由
一按「當事人喪失訴訟能力或法定代理人死亡或其代理權消滅者
  ，訴訟程序在有法定代理人或取得訴訟能力之本人，承受其訴
  訟以前當然停止」，民事訴訟法第170條定有明文，即當事人
  之法定代理人代理權消滅者，應由有代理權之人承受訴訟。被
  上訴人之法定代理人 (總經理)已於民國96年8月17日變更為己
  ○○，有財政部96年8月6日函、被上訴人變更登記表在卷可參
  ，茲據己○○聲明承受訴訟（本院卷(二)第17-22頁），核無不
  合，應予准許。至原審所列法定代理人蔡哲雄為董事長，亦已
  變更為甲○○，惟其依章程改列總經理為法定代理人而承受訴
  訟，附此說明。另按「訴之變更或追加，非經他造同意，不得
  為之。但第二百五十五條第一項第二款至第六款情形，不在此
  限」，民事訴訟法第446條第1項定有明文，本件上訴人於原審
  請求被上訴人給付新臺幣（下同）65萬元本息，於本院請求被
  上訴人給付1,425,478元，核屬民事訴訟法第255條第1項第3款
  「擴張應受判決事項之聲明者」，揆諸上開規定，核無不合。
二上訴人起訴主張：伊於83年11月間至被上訴人中壢分行（下稱
  中壢分行）存款時，因未攜帶二本存摺，由中壢分行行員「強
  凱」幫伊辦理65萬元之存款手續，並列印小紙條存入證明單予
  伊，伊返家後未尋獲定期存摺，乃告知中壢分行行員劉秀蓉並
  交付活期存摺刷利息，惟僅刷出38萬元存款之利息，無另二筆
  資料。伊迄84年2月8日仍未尋獲定存存摺，決申請補發，行員
  魏新光謂：補摺並幫伊保管，伊未取回印章、證件、存摺等即
  離去，一週後始領回，然存摺內僅有38萬元存款，仍無65萬元
  存入紀錄。伊再於84年2月15日至中壢分行詢問劉秀蓉此事，
  劉秀蓉謂65萬元已由伊領走，惟提不出領款證明，另行員薛秀
  琴則謂款項未領走在倉庫，並告知存複利利息較多，伊同意存
  複利後，薛秀琴未事先徵求或告知即以轉帳開戶方式，沒收伊
  補發之定存存摺，另換一本活期存摺，蓋2月8日日期章，並以
  「強凱」之名用印。伊再於84年4月、85年3月至中壢分行刷簿
  查利息，均未見上開65萬元之利息。伊於86-88年每年均至中
  壢分行申訴，皆遭虛與委蛇、推託。被上訴人已收受伊之65萬
  元存款，即受有利益，卻不承認，其持有上述存款並無法律上
  之原因，已屬不當得利。爰依不當得利之法則，求為命被上訴
  人給付65萬元，及自起訴狀繕本送達翌日起加計法定遲延利息
  之判決。
  被上訴人則以：上訴人自77年7月8日即在中壢分行開立000-00
  0-000000活期存款帳戶，嗣於84年2月8日辦理銷戶，將結清金
  額16,682元，轉存000-000-00000-0綜合存款帳戶。其稱83年
  11月間至中壢分行辦理65萬元存款，非屬事實，其迄今開立之
  帳戶僅餘綜合存款帳戶，無其他帳戶往來。伊已銷戶整檔客戶
  帳戶明細查詢紀錄，無上訴人所稱之83年11月間辦理65萬元之
  存款資料，伊遍查上訴人所有帳戶之往來交易紀錄，除於83年
  11月2日一筆「轉定存息」2,343元之交易外，83年11月間無其
  他交易，更無其所稱65萬元存款交易，伊既未收受上訴人65萬
  元款項，自無不當得利可言等語，資為抗辯。
三原審駁回上訴人之請求，上訴人提起上訴，並為訴之擴張，聲
  明：
  (一)原判決關於後開第二項部分廢棄。
  (二)被上訴人應給付上訴人65萬元，及自起訴狀繕本送達翌日起
    至清償日止，按年息5％計算之利息。
  (三)被上訴人應再給付上訴人775,478元，及自97年3月6日（即
    97年3月5日準備程序期日之翌日）起至清償日止，按年息5
    ％計算之利息。
  被上訴人則聲明：上訴及擴張之訴均駁回。
四上訴人主張前揭事實，提出58萬元定期存單、舊帳號活期存摺
  、新帳號活期存摺封面暨內頁一紙、書有「$650,000.00」之
  小長方形紙條等件為證（原審卷第42-44、77頁）。
  (一)按「當事人主張有利於己之事實者，就其事實有舉證之責任
    」，民事訴訟法第277條前段定有明文。上訴人主張其於83
    年11月至中壢分行存入65萬元，惟為被上訴人否認，辯稱：
    依上訴人所有帳戶之往來交易紀錄，除於83年11月2日一筆
    「轉定存息」2,343元之交易外，83年11月間並無其他交易
    ，更無上訴人所稱系爭65萬元存款交易等語。經查，依客戶
    歷史交易明細查詢，自82年7月13日至84年2月8日期間，僅
    有編號000000000000（38萬元）、000000000000（58萬元）
    二筆定期存款利息之記載，於上訴人所稱之83年11月間，僅
    有83年11月2日以「轉定存息」存入2,343元之紀錄（原審卷
    第12頁），無上訴人所稱第三筆65萬元定期存款之紀錄。
  (二)被上訴人辯稱上訴人在中壢分行所開立之活期存款帳戶（帳
    號000-000-00000-0）於84年2月8日辦理銷戶，轉存新開立
    之綜合存款帳戶（帳號000-000-00000-0）；上訴人於92年9
    月24日辦理印鑑變更；另於83年8月1日辦理58萬元存單帳號
    000-000-00000-0，期間自83年8月1日至84年8月1日，於84
    年2月8日以存單遺失為由，辦理補發，帳號變更為000-000-
    000000，並於84年8月4日到期解約，本息580,095元則轉存
    入000-000-000000帳戶內，上訴人於84年8月4日自活期儲蓄
    存款帳戶（000-000-00000-0）提取60萬元轉存定期存款（
    帳號000-000-00000-0）；嗣38萬元之定期存款（帳號000-
    000-00000）到期，於84年9月4日解約，本息380,042元則轉
    入活期儲蓄存款帳戶（帳號000-000-00000-0）等情，提出
    活期存款取款憑條、存款印鑑卡、存本取息定期儲蓄存款存
    單（58萬）、分行存款移入資料登錄單、分行轉帳收入傳票
    、活期儲蓄存款憑條、分行轉帳收入傳票等件在卷可稽（原
    審卷第54-61頁），核與被上訴人提出之客戶歷史交易明細
    查詢存提資料相符，仍無上訴人所稱第三筆65萬元定期存款
    之紀錄。
  (三)上訴人雖提出書有「$650,000.00」之小長方形紙條（影本
    見原審卷第77頁）一紙，被上訴人則否認系爭小長方形紙條
    為被告所出具。經查，上訴人所提小長方形紙條除有上開數
    字「$650,000.00」之記載，無任何日期或銀行之戳章或註
    記，無從認定係被上訴人交付予上訴人，自亦無從據此認定
    上訴人確有於83年11月間至中壢分行存入65萬元。且退步言
    之，縱認該紙條係被上訴人列印交付，但因其上並無任何註
    記或戳章，仍無從證明上訴人所言為真，故無鑑定必要。另
    上訴人聲請傳喚「強凱」之人，惟並未舉出其年籍及住居所
    ，而被上訴人否認其中壢行員中有名為「強凱」之人，僅有
    一位「戊○○」，上訴人既未提出所稱「強凱」之人全名、
    確實年籍資料及住居所，本院自無從通知到場訊問該證人「
    強凱」。
  (四)上訴人另謂：「38萬元是在81年以前存的，期滿後續存，58
    萬元是在83年8月1日存的，65萬元是在83年11月15日存的，
    58萬元及38萬元都有定存單，83年9月以後改成定存摺，所
    以我在83年11月15日去存65萬元的時候就沒有定存單」云云
    （本院卷(二)第15頁背面）；惟被上訴人辯稱：「上訴人於84
    年2月8日才開綜合存款戶，這個帳戶會將定存的金額放在裡
    面，這個戶頭有二個存摺，一個定存，一個活存，上訴人於
    83年11月尚未開戶，如果有存錢的話，就應該是拿到定存單
    」等語。查上訴人所稱定存摺，實指綜合存款存摺，蓋該存
    摺，除有活期存款之功能外，另有定期存款之功能，持有綜
    合存款存摺之存戶，於存入定期存款時，金融機構無庸另掣
    發存單，祇要逕載入綜合存款存摺定期部分即可，此觀上訴
    人提出其綜合存款存摺，同一帳號（均為000-000-00000-0
    ）有載「活期部分」，有載「定期部分」（原審卷第44、78
    頁）自明。上訴人雖主張「83年9月以後改成定存摺，所以
    我在83年11月15日去存65萬元的時候就沒有定存單」云云，
    然上訴人提出之綜合存款存摺（活期部分）內頁所載日期為
    84 年2月8日，存提紀錄部分第一行亦載「840208、轉帳開
    戶」（原審卷第44頁），顯然上訴人之綜合存款存摺係於84
    年2 月8日開戶，其主張於83年9月後即有定存摺云云，非屬
    實在。參諸上訴人自認：「（你於該行除了這筆65萬元定存
    之外有無辦過其他定存？）58萬元及38萬元，都有定存單」
    等語（本院卷(二)第15頁），是上訴人就定期存款之作業程序
    知之甚詳，則其所稱於83年11月間存入65萬元定存苟屬實在
    ，因斯時尚無綜合存款存摺，應由中壢分行掣發定期存單，
    惟上訴人自認存入65萬元定期存款時「沒有定存單」，此益
    證上訴人確未存入65萬元之定期存款，故無定存單。退步言
    ，縱上訴人一再陳稱：「（定存摺是何時拿到的？）很早就
    拿到了，約在82年底至83年初拿到」屬實（本院卷(一)第16頁
    ），然上訴人亦自認：「（83年11月15日存款當天你存入65
    萬元有無拿到定存單或是存款當天登入定存摺簿？）沒有拿
    到定存單，只有印一張小紙條給我，定存摺我沒有帶去，所
    以沒有登入……」等語（本院卷(二)第16頁），則上訴人存入
    65 萬元定存時因未攜帶綜合存款存摺定期部分，致中壢分
    行無法將上訴人存入65萬元定存部分登入綜合存款存摺內，
    仍應掣發定期存單予上訴人作為存款憑證，乃上訴人未取得
    定期存單，其主張已存入65萬元定期存款云云，仍無可取。
  (五)按「無法律上原因而受利益，致他人受損害者，應返還其利
    益，雖有法律上之原因，而其後已不存在者，亦同」，民法
    第179條定有明文。不當得利之成立要件有三，即：受益人
    之受有利益、致他人受損害及受益人之受利益為無法律上原
    因。上訴人就其主張於83年11月至中壢分行存入65萬元一節
    ，所舉證據均未能證明其存入65萬元定期存款之事實，已如
    前述，自難認被上訴人受有65萬元之利益，上訴人依據不當
    得利之法律關係請求被上訴人返還65萬元，及依複利計算之
    利息775,478元，合計1,425,478元，即無理由。
五縱上所述，上訴人依不當得利之法律關係，請求被上訴人給付
  上訴人給付1,425,478元（包括65萬元本金、775,478元依複利
  計算之利息），及其中65萬元自起訴狀繕本送達翌日起、其餘
  775,478元，自97年3月6日（即97年3月5日準備程序期日之翌
  日）起，均至清償日止，按年息5％計算之利息，於法無據，
  應予駁回。原審駁回上訴人上開65萬元本息之請求，並駁回其
  假執行之聲請，核無不合。上訴意旨指摘原判決不當，求予廢
  棄改判，為無理由，應予駁回。上訴人於本院擴張請求被上訴
  人給付775,478元，及自97年3月6日起加法定遲延利息，於法
  無據，應併予駁回。
六本件因事證已臻明確，兩造其餘攻擊、防禦方法及所為之立證
  ，經審酌後認與判決之結果不生若何影響，無庸再逐一予以論
  列，合併敘明。
據上論結，本件上訴、擴張之訴均為無理由，依民事訴訟法第
449條第1項、第78條，判決如主文。
中    華    民    國    97    年     5    月    13    日
                    民事第十六庭
                        審判長法  官 沈方維
                              法  官 呂淑玲
                              法  官 湯美玉
正本係照原本作成。
不得上訴。
中    華    民    國    97    年    5     月    14    日
                              書記官 蕭進忠


司法院資訊處製作；財團法人民間司法改革基金會備份。
